【裁判字號】    98,上訴,434
【裁判日期】    980722
【裁判案由】    誣告
【裁判全文】
臺灣高等法院高雄分院刑事判決         98年度上訴字第434號
上  訴  人  臺灣高雄地方法院檢察署檢察官
被      告  甲○○
上列上訴人因被告誣告案件，不服臺灣高雄地方法院96年度訴字
第4291號中華民國98年2 月17日第一審判決（起訴案號：臺灣高
雄地方法院檢察署96年度偵字第28108 號），提起上訴，本院判
決如下：
    主  文
上訴駁回。
    理  由
一、公訴意旨略以：甲○○明知其於民國（下同）95年9 月18日
    上午9 時20分許，在高雄市○○區○○街11巷3 號前，有以
    徒手毆打丁○○，致其有左前胸瘀青等傷害，且戊○○○、
    乙○○○當時均在場並目睹實際經過，竟意圖使丁○○、戊○○○、乙○○○受刑事處分，分別於95年12月18日下午3
    時35分許、96年1 月15日上午11時50分許，以告訴人丁○○
    涉犯誣告罪嫌，證人戊○○○、乙○○○涉犯偽證罪嫌，向
    臺灣高雄地方法院檢察署提出告訴，誣告丁○○、許金花、
    乙○○○，因認被告甲○○涉犯刑法第169 條第1 項之誣告
    罪嫌。
二、按犯罪事實應依證據認定之，無證據不得認定犯罪事實；不
    能證明被告犯罪或其行為不罰者，應諭知無罪之判決，刑事
    訴訟法第154 條第2 項及第301 條第1 項分別定有明文。又
    誣告罪之成立，以意圖他人受刑事處分虛構事實而向該管公
    務員申告為其要件，而告訴人所訴事實，不能證明其係實在
    ，對於被訴人為不起訴處分確定者，是否構成誣告罪，尚應
    就其有無虛構誣告之故意以為斷，並非當然可以誣告罪相繩
    ，故在積極方面如無證據證明告訴人確係出於故意而虛構者
    ，仍不能遽以誣告罪論處，此有最高法院46年台上字第927
    號判例、59年台上字第581 號判例可資參照。再者，誣告罪
    之成立，以告訴人所訴被訴人之事實必須完全出於虛構為要
    件，若有出於誤會或懷疑有此事實而為申告，以致不能證明
    其所訴之事實為真實，縱被訴人不負刑責，而告訴人本缺乏
    誣告之故意，亦難成立誣告罪名，此亦有最高法院44年台上
    字第892 號判例可資參照。
三、本件公訴人認被告涉犯刑法第169 條第1 項之誣告罪嫌，係
    以被告傷害告訴人之事實，已據告訴人丁○○之指述，證人
    戊○○○、乙○○○之證述、證人即現場處理員警丙○○之
    職務報告，告訴人之高雄市立聯合醫院驗傷診斷證明書可證
    。而告訴人丁○○對被告傷害犯行提起自訴後，業經判處罪
    刑確定在案；乃被告仍於其被訴傷害案件偵查期間，對告訴
    人丁○○提出誣告告訴，又分別對證人戊○○○、乙○○○
    提出偽證告發（被告誤為告訴），有臺灣高雄地方法院檢察
    署檢察官96年度偵字第8813號、96年度偵字第8816號不起訴
    處分書、臺灣高等法院高雄分院檢察署96年度上聲議字第65
    0 號處分書等在卷為主要論據。訊據被告甲○○則堅持否認
    有何誣告犯行，辯稱：伊確實並未毆打告訴人，當時是告訴
    人先出手拉扯伊頭巾，伊才揮手將告訴人撥開；告訴人應不
    致因此就受有「胸前3 ×4 公分之紅腫瘀傷」；又紅色瘀傷
    不可能在24小時後還維持紅色狀態，故該瘀傷可能是告訴人
    於驗傷前另行造成；此外，告訴人丁○○與證人戊○○○、
    乙○○○先前均指稱伊對告訴人又打又踢，且趁告訴人彎腰
    時毆打告訴人丁○○，惟事實上絕無此事，伊因此而控告告
    訴人丁○○誣告及證人戊○○○、乙○○○偽證等語。
四、經查：
  (一)告訴人丁○○前以被告於95年9 月18日上午9 時20分許，在
    高雄市○○區○○街11巷3 號傷害其身體，而於95年9 月19
    日下午3 時許向臺灣高雄地方法院檢察署向該署檢察事務官
    提出傷害告訴，經該署以95年度他字第7752號受理後，發交
    高雄市政府警察局新興分局調查，嗣經檢察官偵查後於96年
    3 月12日以96年度偵字第922 號簡易判決處刑書向台灣高雄
    地方法院聲請簡易判決處刑，因告訴人丁○○於檢察官偵查
    終結前，另委任律師於96年2 月16日向台灣高雄地方法院對
    被告提出傷害自訴，原審法院乃將檢察官聲請簡易判決處刑
    部分改分通常程序審理後，於96年3 月27日以96年度易字第
    1126號為不受理判決確定在案；告訴人丁○○自訴被告傷害
    部分，則經原審法院以96年度自字第10號判處被告拘役50日
    ，減為拘役25日，被告不服上訴後，經本院以96年度上易字
    第840 號駁回上訴確定在案，有臺灣高雄地方法院檢察署檢
    察官96年度偵字第922 號聲請簡易判決處刑書、原審法院96
    年度易字第1126號不受理判決、96年度自字第10號判決及本
    院96年度上易字第840 號判決等可憑（見他字第4325號卷第
    3-4 、25-28 頁）。
  (二)告訴人丁○○前於95年9 月19日下午3 時38分許許向臺灣高
    雄地方法院檢察署向該署檢察事務官以言詞提出傷害告訴之
    內容為：「（告甲○○何事？）甲○○於95年9 月18日上午
    9 時20分許，到我開的店《新興區○○街11巷3 號》踢倒我
    擺設衣架，並趁我不注意檢架子時，用手的拳頭打我左胸口
    ，她常常騷擾我」、「（證人、證據？）證人有丙○○警員
    、蔡桂蘭，證據有照片2 張、驗傷單影本」等語（見他字第
    7752號卷第3 頁）。嗣於95年12月18日下午在同署檢察事務
    官偵查中亦指稱：「（案發經過？）被告是住在我住處附近
    ，我之前看過她，但和她沒有交談過。案發當天被告到我的
    店裡，然後以手把我的擺設衣服的衣架推倒，我彎下腰要將
    衣服檢起，被告就以拳頭打我的左胸口」等語（見同上他字
    卷第41頁）；於95年10月31日在警詢時證稱：「（妳於台灣
    高雄地方法院檢察署所製作詢問筆錄是否實在？妳於筆錄中
    指稱你於95年9 月18日9 時20分，在高雄市○○區○○街11
    號前遭被告甲○○用腳踢倒所擺設衣服之衣架時，趁妳檢衣
    架之時毆打左胸口，造成左胸淤青，是否有這回事？）有這
    回事」等語（見同上他字卷第19-20 頁），有上開卷證影本
    在卷可憑。嗣於提起自訴後，於96年4 月2 日之準備程序狀
    內謂：「被告趁自訴人拾起衣架時，以拳、腳毆打自訴人之
    左胸口致前胸受有淤青之傷害」等語（見自字第10號卷第14
    頁）。準此，告訴人丁○○確有先後向檢察官及原審法院對
    被告提出傷害之告訴與自訴，指稱被告以拳腳對其傷害之事
    實應堪認定。
  (三)證人戊○○○於95年10月31日在警詢中證稱：「我在高雄市
    ○○街11巷3 號前親眼看見甲○○用腳踢倒丁○○所擺設衣
    服之衣架時，趁丁○○檢衣架時毆打其胸口」等語；證人乙○○○亦於同日警詢為相同之證述（見他字第7752號卷第24
    、26頁），嗣於96年1 月10日，戊○○○在檢察官偵查中證
    稱：「（95年9 月18日在尚文街，妳有看到丁○○及甲○○
    有糾紛？）丁○○衣服擺在該處販賣，甲○○把衣服弄在地
    上，口說不能在該處賣東西，丁○○低頭要檢衣服，甲○○
    就用手打丁○○的胸口，又用腳踢丁○○，我們在該處賣東
    西」等語（見偵字第922 號卷第8 頁）；證人乙○○○亦於
    同日證稱：「（95年9 月18日在尚文街，妳有看到丁○○及
    甲○○有糾紛？）我都在場，甲○○先把丁○○的假人推倒
    ，丁○○先把甲○○的頭巾扯掉，甲○○就出手打丁○○的
    胸口，我只看到甲○○打丁○○一次」等語（見偵字第922
    號卷第8 頁），是戊○○○、乙○○○亦均於警詢及檢察官
    偵查中分別證稱被告確有動手毆打或兼以腳踢的方式毆打丁○○之事實，亦堪認定。
  (四)被告於95年12月18日下午3 時35分許，向臺灣高雄地方法院
    檢察署向該署檢察事務官以言詞對告訴人丁○○提出誣告之
    告訴，內容為：「（告何人？何事？）丁○○、誣告，她告
    我傷害一案係誣告」、「（她告妳傷害內容？）她說我95年
    9 月18日早上在尚文街11巷1 號前旁車庫內告我打她，根本
    沒有這回事」等語（見他字第2 號卷第3 頁）；於96年1 月
    15 日 上午11時50分許，向臺灣高雄地方法院檢察署向該署
    檢察事務官以言詞提出偽證告發，內容為：「（告何人、何
    事？）王告戊○○○、蔡淑雲偽證」、「（理由？）戊○○○、蔡淑雲在另案傷害案件作證，時間大概在96年1 月10日
    《週三》，此二位在我被告的高雄地方法院檢察署的傷害案
    件中作偽證，說我在95年9 月18日早上我傷害丁○○，但事
    實上我並沒有傷害，另外蔡桂蘭也有被傳喚，但她剛好沒有
    去，但我聽說他在警詢時有詐證說我有傷害丁○○，若他有
    作偽證，我另外會再告他，這些事情不是我親身經歷的，我
    是聽己○○跟我說的，當天己○○也有出庭」等語（他字第
    727 號卷第3 頁）；於其對乙○○○、戊○○○提出偽證之
    告發後，於96年2 月12日在檢察官偵查中陳稱：「（偽證之
    情形為何？）他們上次在96年1 月10日出庭時，他們2 人與
    己○○一同出庭，該次他們當場說己○○並沒有在場，還說
    我打踢丁○○」等語（見他字第727 號卷第25頁），而證人
    己○○在96年1 月10日出庭應訊時確係與證人乙○○○、戊○○○一同到庭接受調查之事實，亦有偵訊筆錄在卷可憑（
    見偵字第922 號卷第7 頁）。是被告確有對告訴人丁○○提
    出誣告，對證人乙○○○、戊○○○提出偽證之告發，意圖
    使渠等受刑事訴追之事實，亦堪認定。再者，被告上開告訴
    告訴人丁○○誣告部分，經檢察官於96年3 月30日以96年度
    偵字第8813號為不起訴處分，就被告告發證人戊○○○、乙○○○偽證部分，亦經檢察官於96年3 月30日以96年度偵字
    第8816號為不起訴處分，嗣被告告訴告訴人丁○○誣告部分
    ，經被告聲請再議後，經臺灣高等法院高雄分院檢察署以96
    年度上聲議字第650 號駁回再議確定，有台灣高雄地方法院
    檢察署檢察官96年度偵字第8813號、96年度偵字第8816 號
    不起訴處分書，臺灣高等法院高雄分院檢察署96年度上聲議
    字第650 號處分書在卷可憑。
  (五)被告、告訴人丁○○發生紛爭之緣由，係因被告與告訴人丁○○為鄰居，被告居住於尚文街5 之3 號，告訴人則居住於
    尚文街11巷3 之1 號，被告曾多次向主管機關檢舉告訴人占
    用公寓之公共空間並報請拆除告訴人所有之違章建築，而與
    告訴人丁○○不睦，又於95年9 月18日上午，被告因報請高
    雄市政府工務局拆除大隊處理高雄市○○區○○街11巷3 號
    公寓旁乙○○○所有之違章建築，至該處觀看拆除人員施工
    ，復因被告在場見乙○○○在尚文街11巷1 號前之公用走道
    違規擺設早餐攤位，另報警處理，經員警丙○○於當日上午
    9 時10分許前往現場處理。被告於員警抵達現場後，即由其
    住處走至尚文街11巷1 號及3 號間之車庫通道處，要求員警
    開單舉發乙○○○，而在員警開單舉發之際，被告見告訴人
    丁○○在尚文街11巷1 號及3 號間之車庫通道，擺放衣架及
    人體模特兒，即出手推倒衣架及人體模特兒等情，均為被告
    所是認，且經告訴人證述屬實，並有通聯紀錄、現場照片2
    紙在卷可證（見度偵字第922 號案卷第14、16，他字第7752
    號案卷第5 頁）。而被告於上開時地將上開衣架及人體模特
    兒推倒後，旋遭告訴人丁○○出手拉扯頭巾之事實，亦據被
    告供述在卷，核與證人乙○○○於偵查中證稱：「當時被告
    先將告訴人之假人推倒，告訴人將被告的頭巾扯掉」；證人
    己○○於偵查中證稱：「當天伊陪同被告要去看違建，因為
    被告訴人擺放的東西擋住，伊等無法過去，告訴人有把被告
    的頭巾扯掉」；證人即在場目擊者馬振家證稱：「被告推倒
    人體模特兒以後，伊有看到告訴人拉扯被告頭巾的動作」各
    等語相符（見偵字第922 號案卷第2 頁、本院上易字第840
    號案卷第63、66頁），是以此部分之事實，亦堪以認定。又
    如前所述，證人乙○○○於偵查中證稱：「告訴人拉扯掉被
    告頭巾後，被告即出手打自訴人胸口，且僅看到被告出手1
    次」；而證人戊○○○於偵查中亦證述被告確實有出手毆打
    告訴人之胸口。參酌證人己○○於原審審理時亦證稱：當時
    告訴人看見衣架被推倒，就過來拉扯被告的頭巾，被告就用
    手揮了2 、3 次等語（見原審卷第300 頁），被告亦不否認
    其因告訴人拉扯其頭巾，即有揮撥告訴人之舉動，並供稱：
    當時告訴人拉伊頭巾，伊回首將告訴人的手撥開，還說「若
    你繼續如此我們兩個人就變成互毆」等語（見自字第10號第
    123 頁），僅推稱：其當時只有撥開告訴人的手，並沒有打
    中告訴人胸口云云。以當時告訴人拉扯被告頭巾後，如被告
    未出手反擊，雙方有一來一往動作之情事，應不致向告訴人
    表示「若再這樣下去，我們可能變成『互毆』」等語。足認
    被告係因確實遭告訴人丁○○拉扯頭巾後出手揮撥以阻止渠
    等間之拉扯，始對告訴人聲稱「可能變成互毆」無訛。再參
    以證人乙○○○雖係因被告報警舉發其在走道擺設攤位而在
    場，然其亦於偵查中證述告訴人丁○○拉扯被告頭巾一事，
    且證述被告僅出手打丁○○1 次，亦非如告訴人丁○○所述
    被告手腳並用毆打，足認證人蔡淑雲雖於95年9 月18日起多
    次遭被告檢舉違規擺設攤位，惟所證並未偏頗被告或告訴人
    丁○○，是證人乙○○○上開證述尚堪採信。從而，被告於
    遭告訴人丁○○拉扯頭巾後，有出手揮撥告訴人身體之舉止
    ，應堪認定。
  (六)告訴人丁○○係於翌日即95年9 月19日上午前往高雄市立聯
    合醫院就診，經診斷結果確認告訴人左胸前有大小為4 ×3
    公分紅且已呈現瘀青狀態之瘀傷，有告訴人丁○○所提出之
    高雄市立聯合醫院病歷表影本1 份在卷可證（見原審自字10
    號案卷第99、100 頁）。參以證人即處理乙○○○違規擺設
    攤位之員警丙○○於原審審理被告傷害案件時證稱：95年9
    月18日上午9 時10分值班時，伊接獲勤務中心指示而前往上
    開地點處理乙○○○擺設攤位占用騎樓地之違反道路交通管
    理處罰條例事件，伊到場處理時，被告從門口出來，被告一
    出來即告訴伊要如何處理攤位問題，且要馬上拆除，伊回以
    先依法開立交通舉發單，拆除問題則要報請市政府相關單位
    協同處理，後伊對乙○○○宣告違規內容並開立舉發單，伊
    開罰單時是站在乙○○○的攤位前面，告訴人則站在伊左前
    方45度角位置，當時被告、告訴人是站在告訴人、乙○○○
    所擺放攤位之通道中間處；但在伊低頭開單舉發時，即聽到
    碰碰一聲，一抬頭時告訴人擺放之模特兒已經倒了，伊雖未
    看到被告與告訴人拉扯，但確實聽到民眾說「吵架了，吵架
    了」，伊抬頭觀看後，告訴人向伊說遭被告傷害並推倒人體
    模特兒，伊亦有看到告訴人胸前紅色痕跡，即當場大聲告知
    如認為有傷害或毀損，請檢具傷單及毀損照片至派出所正式
    作筆錄等語（見原審自字第10號案卷第118 、121 頁）。當
    天員警確有告知告訴人丁○○檢具相關單據即可對被告提出
    告訴，亦為被告所自承，員警當天到場處理舉發違規占用騎
    樓地事宜，係立於中立之執法者角色，與被告、告訴人間應
    無私人之恩怨仇隙，自無偏頗被告或告訴人之動機。是證人
    丙○○證述上開見聞之經過，包括到場之目的、與被告談論
    開立舉發單之經過、舉發乙○○○之事實、聽到衣架掉地之
    碰撞聲響、有民眾呼喊「吵架了」、告訴人向其陳述胸前遭
    毆等節，應係實情而堪採信。是員警丙○○於當日在場開單
    舉發時，突然聽到衣架掉落聲響，旋即聽到有人高喊「吵架
    了、吵架了」等語，立刻向告訴人、被告方向觀望，告訴人
    於當下立即向員警丙○○告稱遭被告打傷，丙○○並親眼看
    見告訴人胸前有紅色痕跡，堪認告訴人於翌日前往醫院驗得
    胸前之瘀傷，確實係其與被告所發生之前開拉扯後所產生，
    而非事後另行造成。從而，告訴人丁○○於前揭時地拉扯被
    告頭巾，被告旋即出手反擊揮撥告訴人丁○○身體，致告訴
    人丁○○胸前受有前揭傷勢之事實，應堪認定。
  (七)被告雖辯稱一向以訴願、訴訟等法律途徑解決糾紛，不會動
    手打人，又其從93年起多次報請拆除告訴人等人之違章建築
    ，並多次檢舉告訴人等人竊占土地等，每次均獲勝訴，沒有
    必要出手打告訴人丁○○云云。惟被告於前往上開地點看見
    告訴人將衣架擺放於其所稱之公共車道位置時，並非以請員
    警向蔡淑雲開立違規罰單之方式，報請員警對告訴人開立罰
    單，或向告訴人告以違規情事，反直接將上開衣架及人體模
    特兒推倒，是其辯稱對於告訴人竊占行為均會以法律途徑理
    性解決云云，即難逕採；況被告與告訴人丁○○發生衝突，
    係因被告推倒告訴人丁○○擺放之衣架與人體模特兒後，告
    訴人拉扯被告頭巾，被告復出手揮撥告訴人致告訴人受傷，
    已如前述，足見本案事發突然，被告既非預謀傷害告訴人，
    則其平時品行如何、是否有必要訴諸暴力解決與告訴人間之
    紛爭、有無必要在員警面前傷害告訴人等，均與被告上開素
    行無關，是被告上開辯解，仍難採為對其有利之認定。再者
    ，被告另辯稱：因其多次檢舉告訴人及證人乙○○○竊占公
    用土地之行為，因此告訴人及證人乙○○○指證其有傷害告
    訴人之行為，不無挾怨報復及構陷其入罪之嫌，證人丙○○
    亦因遭其多次向警局檢舉處理本案不當，涉及教唆告訴人對
    其訴訟之行為，亦有可能公報私仇，其亦可證明證人丙○○
    證稱有見到告訴人胸前有紅色痕跡係屬不實，故上開證人之
    證據均不足採信云云，並提出人民陳情案件資料查詢結果一
    覽表、向高雄市政府檢舉拆除違建及回覆處理情形查詢表、
    向高雄市政府警察局檢舉及該局回覆內容查詢表、高雄市政
    府工務局95年8 月9 日函文、高雄市政府警察局新興分局95
    年12月27日、97年7 月22日函文各1 份以為佐證（見原審卷
    第86-96 、73-84 、100 -115、210 -213頁）。惟告訴人丁○○證述遭被告傷害其身體，經核與事實相符部分及證人乙○○○、丙○○之前揭證述所得據以採認之理由，均已詳如
    上述，被告僅以其與告訴人丁○○、證人乙○○○有故咎恩
    怨，及曾經檢舉丙○○處理本案不當一情，空言指稱上開證
    人之證述全屬虛偽不實，自屬無據；又被告提出所謂「員警
    說謊之證據」，經查係高雄市政府警察局新興分局就另名員
    警懲處案件之回函，自與本案證人丙○○無關。從而，被告
    所舉上開情事，均不足以推翻上開證人證述之憑信性而為有
    利於被告之認定。
  (八)被告又辯稱告訴人丁○○於95年9 月18日就醫所驗出之紅瘀
    傷，乃是2 小時內所產生之新傷，非24小時前（18日）之上
    午9 時20分許所造成等語，並提出道氏醫學辭典、「Signs
    of physical abuse #1: Bruising」說明資料、行政院飛航
    安全委員會副工程師劉鎮苑撰寫之「第十四屆解剖病理學訓
    練報告」、醫學常識網頁列印資料等參考文獻資料以為佐證
    （見原審卷第22、116 、143 、191 頁）。惟經原審法院於
    審理被告傷害案件時函詢高雄市立聯合醫院結果，經該院函
    覆稱：一般外傷如果只有紅，可能4 小時後消退，瘀青可能
    於2-4 小時後出現，而病患（即告訴人）有紅且已呈現瘀青
    ，因此是4 至24小時間發生，24小後可能性較小等情，有該
    院96年5 月11日高市聯醫病字第0960002906號函在卷可參（
    見原審卷第98頁）。且診斷醫師為告訴人開立之驗傷診斷書
    所記載「推定受傷時間」亦記載為「壹日內」（見原審96年
    度自字第10號案卷第24頁）。再參以告訴人丁○○在該院處
    理傷口後並聲請診斷書之時間為95年9 月19日上午9 時20分
    ，亦有該院函覆之病歷單1 紙足資參考（見原審卷第100 頁
    ），而告訴人丁○○所述遭毆打之時間為95年9 月18日上午
    9 時20分許，業如上述，即仍在告訴人就診前約24小時左右
    ；而據被告所提之相關文獻內容，均僅說明瘀青形成之階段
    及原因，以及紅色的瘀青於經過一定時間後，可能會消退，
    或可能轉為藍色、紫色或黑色，仍不能排除告訴人所受傷勢
    在24小時後呈現部分紅及部分瘀青之可能。況上述文獻資料
    ，均僅說明、介紹因挫傷而形成之瘀青發展之過程，惟就瘀
    青顏色變化之時間，因個人體質與所受傷害狀況而有差異，
    非可一概而論，此經證人即為告訴人丁○○診斷之醫師吳志
    鏗到庭證稱：瘀青就醫學上的定義是皮膚肌肉下有紫色到青
    色的傷口，醫學上有許多變數，傷口也會有許多變數，很多
    因子會影響傷口的情形，伊當時只是就傷口的情形及大小做
    記載，其他不多做說明，伊也向被告解釋過一個傷口有很多
    種可能，受力的大小、角度、時間長短，都會影響傷口的情
    形等語（見原審卷第262 、263 頁）。所證無背於經驗法則
    ，堪可採信。是被告辯稱：告訴人丁○○所受瘀青過了24小
    時以後，即不可能再呈現有紅色的狀態，是告訴人所受之傷
    勢應係告訴人於驗傷前不久所造成等情詞，及其所舉前開各
    該文獻，均無從為有利於被告之認定。此外，上開病歷單雖
    記載：病人主訴於昨晚遭人打傷等文字（beat by other ov
    er chest wall last night.） ，惟此乃醫師轉述記載之審
    判外之陳述，亦尚難執此推翻前開證據，遽為有利於被告之
    認定。證人己○○於檢察官偵查及原審審理中固證稱：被告
    並無毆打告訴人丁○○等語（見原審4291號卷第300 頁）。
    惟證人己○○於本院另案審理被告傷害案件中亦證稱：當時
    有看到被告、告訴人相互扯來扯去等語（見本院上易卷第64
    頁）。是證人己○○當時確實眼見被告、告訴人丁○○相互
    拉扯實況，顯見被告確實有與告訴人丁○○有肢體上碰觸之
    行為，至於被告出手揮撥告訴人丁○○，是否因而有打到告
    訴人身體，則已經有上開客觀證據可資證明，故證人己○○
    就此雖未注意，惟仍難為被告有利之認定。綜上所述，被告
    當時係因見告訴人丁○○在該巷1 號及3 號間之車庫通道，
    擺放衣架及人體模特兒，乃於同日上午9 時20分許，將上開
    衣架及人體模特兒推倒在地，告訴人丁○○見狀，心生不滿
    ，出手拉扯被告之頭巾，被告隨即以手還擊，朝告訴人丁○○前胸揮撥，致告訴人丁○○左前胸口受有4 ×3 公分紅瘀
    傷之傷害等事實，堪以認定。
  (九)如上所述，告訴人丁○○於提起傷害自訴時指稱遭被告以手
    、腳毆打胸部；證人戊○○○於檢察官偵查中亦證稱：當時
    被告先將衣服弄在地上，告訴人低頭要撿衣服，被告用手打
    告訴人胸口，又用腳踢告訴人；證人乙○○○於警詢中證稱
    ：被告先將衣服弄在地上，趁告訴人彎腰要撿衣服的時候，
    再用手毆打告訴人胸口各等語；證人馬振家於本院另案審理
    被告被訴傷害案件中證稱：被告推倒模特兒以後，告訴人有
    低下去要弄模特兒，當時被告有推告訴人一下，或怎樣伊不
    大清楚等語（見本院上易卷第66頁）。惟被告當日與告訴人
    發生拉扯衝突經過時間短暫，而證人嗣後回憶當時情形，難
    免有對當時細節混淆、誤認，或對於事實描述較為誇張之情
    事，是以上開證人證述之情節是否均可採認，仍應審酌其他
    證人證述及客觀事證綜合判斷。依證人乙○○○前開於檢察
    官偵查中之證述觀之，被告係於告訴人出手拉其頭巾之際，
    出手回擊，而非趁告訴人低頭撿拾衣服時出手毆打告訴人，
    且被告僅打到告訴人1 次。經斟酌上開證述情節，認為證人
    乙○○○前於偵查中之證述無偏頗被告或告訴人之情事，應
    較值採信，已如上述。佐以證人馬振家亦自承稱：伊沒有確
    實看到被告打告訴人等語（見本院上易卷第67頁）。而證人
    丙○○於被告被訴傷害案件在原審審理時證稱：伊一聽到碰
    碰聲抬頭看時，雙方雙手內縮，並無再拉扯之動作等語（見
    原審自字第10號卷第117 頁），是在場處理員警丙○○當時
    並未見及告訴人丁○○有何蹲在地上的情況，亦未見到被告
    有彎腰後在由上往下出手毆打告訴人之情形。證人丙○○當
    時既係站立在被告、告訴人、證人乙○○○附近開立舉發單
    ，只要抬頭注視即可看見被告及告訴人之舉動，而自衣架倒
    地至員警聽到衣架倒地聲響而抬頭朝被告、告訴人方向觀望
    之瞬間應甚為短促，衣架倒地後，告訴人丁○○既先出手拉
    被告頭巾，被告旋即有出手揮撥告訴人丁○○之動作，則在
    此瞬間內，告訴人丁○○再另行彎腰撿拾衣服，被告並趁機
    出手毆打告訴人丁○○胸部，又以腳踢告訴人胸部，而均未
    為員警察覺，應實無可能；何況告訴人丁○○胸口僅一處紅
    腫瘀傷，倘若被告有出手毆打或踢告訴人丁○○胸口，且不
    止一次，則甚難想像被告多次命中擊傷之部位均相同，而告
    訴人丁○○受傷復如此之輕微。是應認被告僅於與告訴人丁○○雙方均站立之狀況下，出手揮撥告訴人丁○○之左胸部
    ；至於告訴人丁○○、證人戊○○○、乙○○○所稱被告係
    趁告訴人丁○○彎腰撿拾衣服時毆打告訴人胸口，證人戊○○○於偵查時所證稱被告還以腳踢告訴人丁○○等語，均與
    事實不符，自不得認被告有此部分之行為。
  (十)如上所述，證人乙○○○於95年10月31日警詢時證稱：「親
    眼看見被告用腳踢倒丁○○所擺設衣服之衣架時，趁丁○○
    撿衣架之時毆打其胸口」；證人戊○○○於95年10月31日警
    詢時係證稱：「親眼看見被告用腳踢倒丁○○所擺設衣服之
    衣架時，趁丁○○撿衣架之時毆打其胸口」；於96年1 月10
    日檢察官偵訊時係具結證稱：「甲○○把衣服弄到地上，丁○○低頭要撿衣服，甲○○用手打丁○○胸口，又用腳踢丁○○」等語。上開證述中，就證人所證「被告趁告訴人彎腰
    時毆打告訴人」又「以腳踢告訴人」等情節，均與事實不符
    ，業已如前述，是雖無證據證明證人戊○○○於偵查中係就
    於案情有重要關係之事項，故意為虛偽之陳述，且證人乙○○○於警詢中證述未經具結，亦無涉犯偽證罪之可能；然而
    證人乙○○○、戊○○○於警詢時；證人戊○○○於偵查時
    ，就當時被告、告訴人發生衝突之情節，既然有上述不利於
    被告之陳述，且並無證據證明該部分陳述與客觀事實相符，
    且被告並非法律專業人士，其不知證人須經依法具結後為虛
    偽證述，方有可能成立偽證罪，亦合於常情。被告經與乙○○○、戊○○○一同於偵查庭出庭之己○○之告知，認為上
    開證人證述與實情並非完全一致，主觀上確信渠等2 人涉有
    犯偽證罪嫌，並向檢察官提出告發，自難認其有虛構事實，
    誣告戊○○○、乙○○○之主觀犯意。
  (十一)告訴人丁○○向檢察官事務官申告被告傷害之內容為：「甲○○到我開的店，踢倒我擺設衣服的架子，並趁我不注意撿
    架子時，用手的拳頭打我左胸口」。惟如上所述，被告係於
    告訴人丁○○拉扯其頭巾之際，出手揮撥造成告訴人胸前受
    傷，告訴人丁○○所述被告趁告訴人低頭撿衣服時，乘隙毆
    打告訴人胸口，告訴人上揭指述內容與實際情形未盡相符。
    因告訴人所指證關於被告徒手造成其胸前紅腫瘀傷之傷害構
    成要件事實均非虛構之詞，是告訴人向偵查機關申告之內容
    ，縱使部分與實際情形有所出入，亦無刑法第169 條第1 項
    誣告罪構成要件該當性。惟被告堅稱並未趁告訴人彎腰撿衣
    架時毆打告訴人，故被告以告訴人部分陳述細節與實際情形
    有出入，誤認告訴人構成刑法第169 條第1 項之誣告罪，尚
    非違背情理。此外，因被告係與告訴人丁○○爭執拉扯之混
    亂情形下，出手傷及告訴人身體，則被告此種行為模式，顯
    非自始即預謀並基於傷害之直接故意出手毆傷告訴人，則被
    告雖因不諳法律，不知與他人發生肢體衝突而傷及他人，如
    其主觀上對於他人因其出手之行為，可能因此受傷之事實具
    認識者，亦構成刑法第277 條第1 項之傷害罪，惟其既非出
    於傷害他人之直接故意而毆傷告訴人丁○○，顯見其主觀上
    係誤信自己並無傷害行為，或誤以為其當時僅進行正當防衛
    ，而不構成傷害罪。被告既自始即堅信其並未故意傷害告訴
    人，則被告本於此種誤信，向檢察官提出誣告告訴，係因個
    人主觀之誤認，難謂其有故意虛構不實事項之情事。
  (十二)綜上所述，被告於前揭時間、地點出手揮撥告訴人，造成告
    訴人丁○○胸前受有紅腫瘀傷之事實，固堪以認定，惟因告
    訴人丁○○及證人戊○○○、乙○○○先前於警詢或偵查所
    陳述之部分內容，與案發時實際情形並不不同，且當時既係
    被告推倒告訴人丁○○擺放之衣架、人體模特兒後，告訴人
    丁○○上前拉扯被告頭巾，被告因本能反應而出手揮撥告訴
    人丁○○，足認被告當日係與告訴人丁○○發生衝突後，在
    後續拉扯行為中傷及告訴人丁○○，並非預謀傷害告訴人丁○○，當天與告訴人丁○○發生肢體衝突事屬偶發，而被告
    聽信與戊○○○、乙○○○一同出庭應訊之己○○事後轉述
    渠等證述之情節，認戊○○○、乙○○○所證與事實經過不
    符，且主觀上誤信其行為尚不致造成告訴人丁○○身體受傷
    ，或認其行為係屬正當防衛或緊急避難範疇，被告既係出於
    誤解，而確信其不成立傷害罪，認為告訴人涉有誣告罪，證
    人戊○○○、乙○○○涉有偽證罪，而向檢察官提出誣告告
    訴及偽證告發，即難認其主觀上有誣告之犯意，依首揭法律
    、判例旨及說明，應認為被告犯罪嫌疑不足，應為被告無罪
    之判決。
五、原審因而以不能證明被告犯誣告罪，而為被告無罪之諭知，
    經核與法並無不合；檢察官循告訴人丁○○具狀請求上訴意
    旨略以(一)告訴人與證人之陳述有部分前後不符，或相互間有
    所歧異時究竟何者為可採，法院乃得本其自由心證予以斟酌
    ，非謂一有不符或矛盾，即應認其全部均為不可採信，尤其
    關於行為動機、手段及結果等之細節方面，告訴人之指陳，
    難免故予誇大，證人之證言，有時亦有予以渲染之可能，然
    其基本事實之陳述，若果與真實性無礙時，則仍非不得予以
    採信。證人乙○○○、戊○○○、馬振家、丙○○、吳志鏗
    等人證詞，無論在警詢筆錄、傷害案一、二審審理中及本案
    案理中，均為有利於告訴人所指稱事實，亦即被告甲○○於
    案發當日，確有出手揮打告訴人左胸口，並造成告訴人受有
    4 ×3 公分紅腫瘀傷，證人即警員人丙○○於原審亦證稱：
    「我有看到告訴人胸前紅色痕跡」等語，故不論「被告係趁
    彎腰毆打或告訴人站立時毆打」、「毆打次數一次或兩三次
    甚至毆打」、「是否有用腳踢」等細節為何，均有可能係因
    證人隨時間流逝而記憶淡化，不能強求其彼此間的證詞須互
    相一致。原判決既已認定被告僅於與告訴人雙方均站立狀況
    下，出手揮撥告訴人左胸部造成，足見被告確有此傷害行為
    ，而被告仍提出誣告告訴，顯已構成誣告罪之要件。且被告
    本身否有揮撥傷害他人之事實，此為「非無即有」、零和一
    的問題，而非「程度上多寡」的問題，故行為人是否揮撥告
    訴人，應當知悉甚詳，當無可能有所謂出於誤會或懷疑有此
    事實而為申告之情狀，是原判決推論，稍嫌速斷。再原判決
    既認定被告有揮撥之舉止，先以被告不諳法律，不知此行為
    可能會構成傷害罪，後再認上開「不諳法律之被告」所為，
    其主觀上所想的應係法學上「誤想防衛」、「誤想避難」概
    念，其推論過程顯自相矛盾，亦有違一般社會通念之經驗法
    則及論理法則；(二)一般被告在被他人提起刑事告訴時，常反
    以刑法誣告罪、偽證罪對告訴人及證人提出告訴，企圖影響
    訴訟進行並干擾證人，此種浪費司法資源之舉止，司空見慣
    ，亦無全然不可想像。本件告訴人曾自訴被告傷害部分，業
    經判處罪刑確定，足見被告傷害告訴人之事實已臻明確，其
    上開企圖昭然若揭，原判決未體認被告所為濫訴，徒以「不
    諳法律」，無故意虛構不實事實為由，諭知無罪判決，顯難
    昭折服等語，指摘原判決不當。惟如上所述，刑法所定之誣
    告罪，必以告訴人所訴被訴人之事實必須完全出於虛構為要
    件，若有出於誤會或懷疑有此事實而為申告，以致不能證明
    其所訴之事實為真實，亦難成立誣告罪名。如上所述，綜合
    各相關證人、被告及告訴人丁○○之供述，認被告前被訴傷
    害案件經過係：被告推倒告訴人營業用之衣架及人體模特兒
    ，告訴人丁○○見狀，心生不滿，出手拉扯被告之頭巾，被
    告亦本能揮手撥打以致告訴人丁○○前胸口受傷害較為可信
    ，證人戊○○○、乙○○○所證及告訴人之指述較為誇大及
    渲染，以致被告主觀誤認渠等所證受傷經過全然不實，且其
    係在頭巾被拉扯時，出於本能反應而動手揮撥告訴人丁○○
    ，因認縱令傷及告訴人丁○○亦無成立傷害罪之餘地，基於
    此一誤解而提出誣告之告訴，自難認被告有誣告之主觀犯意
    。再者，一般被告在被他人提出告訴或自訴時，常以誣告或
    偽證罪作為反制告訴人、證人之手段，固屬常見，惟究純係
    反制，抑或出於誤解只要證人或告訴人所述細節與事件發生
    之過程不合即有誣告或偽證之嫌疑，仍須就具體個案妥適審
    認之，不能概以提出誣告或偽證之告訴或告發者皆有使人受
    刑事處分之主觀不法意圖，本件被告確係出於誤認，而為告
    訴及告發，並無主觀之犯意，核與誣告罪之構成要件不該當
    ，已如上述，自難繩之以被告誣告之罪責。是檢察官循告訴
    人之請求聲明上訴，指摘原判決不當，為無理由，應予駁回
    。
據上論斷，應依刑事訴訟法第368 條，判決如主文。
本案經檢察官李門騫到庭執行職務。
中    華    民    國    98    年    7     月    22    日
                  刑事第四庭    審判長法  官  蕭權閔
                                      法  官  陳吉雄
                                      法  官  李嘉興
以上正本證明與原本無異。
檢察官如不服本判決應於收受本判決後10日內向本院提出上訴書
狀，其未敘述上訴理由者，並得於提起上訴後10日內向本院補提
理由書狀（均須按他造當事人之人數附繕本）「切勿逕送上級法
院」。
中    華    民    國    98    年    7     月    22    日
                                      書記官  郭榮芳


司法院資訊處製作；財團法人民間司法改革基金會備份。
